【裁判字號】    97,簡,699
【裁判日期】    970709
【裁判案由】    偽造文書
【裁判全文】
臺灣臺中地方法院刑事簡易判決           97年度簡字第699號
公  訴  人  臺灣臺中地方法院檢察署檢察官
被      告  甲○○
上列被告因偽造文書案件，經檢察官提起公訴（九十六年度偵字
第一０二七三號），被告於準備程序時自白犯罪，本院認為宜以
簡易判決處刑，裁定逕以簡易判決處刑，本院判決如下：
    主          文
甲○○共同連續行使明知為不實之事項，而使公務員登載於職務
上所掌之公文書，足以生損害於公眾，處有期徒刑伍月，如易科
罰金，以銀元佰元（即新臺幣玖佰元）折算壹日，減為有期徒
刑貳月又拾伍日，如易科罰金，以銀元佰元（即新臺幣玖佰元
）折算壹日（即犯罪事實一部分）；又共同行使明知為不實之事
項，而使公務員登載於職務上所掌之公文書，足以生損害於公眾
，處有期徒刑月，如易科罰金，以新臺幣壹仟元折算壹日，減
為有期徒刑壹月又拾伍日，如易科罰金，以新臺幣壹仟元折算壹
日（即犯罪事實二部分）。應執行有期徒刑月，如易科罰金，
以銀元佰元（即新臺幣玖佰元）折算壹日。
    犯罪事實
一、甲○○經由游民華（檢察官另行通緝）之介紹而認識顏由年
    （業經本院於民國九十七年六月二十四日判決，判處應執行
    有期徒刑肆月，如易科罰金，以銀元佰元即新臺幣玖佰元
    折算壹日。）與林瑞成（另由檢察官分案偵查）。顏由年與
    林瑞成為使印尼籍女子王如麗（印尼姓名為ＹＵＬＩＹＡＮ
    Ｉ  ＩＤＡＨ，其業經本院於九十七年六月二十四日判決，
    判處應執行有期徒刑月，如易科罰金，以銀元佰元即新
    臺幣玖佰元折算壹日，緩刑貳年，緩刑期間付保護管束。）
    來臺從事非法陪酒、賣淫工作，顏由年以新臺幣（下同）七
    萬元之代價，僱用甲○○充當人頭丈夫，與王如麗辦理假結
    婚，使王如麗得以依親名義取得我國之居留權。議定後，顏
    由年、林瑞成、王如麗、甲○○、游民華遂共同基於行使使
    公務員登載不實公文書之概括犯意聯絡，於九十三年十月三
    十日，由顏由年陪同甲○○前往印尼，於九十三年十一月四
    日在印尼西爪哇省辦理假結婚手續，取得該國結婚證明書，
    並由我國駐印尼臺北經濟貿易代表處辦理結婚證件之認證手
    續後，甲○○遂攜上開結婚證明書、認證書及王如麗之照片
    一張等文件先行返回臺灣，林瑞成乃於九十四年一月十八日
    帶同甲○○，持上開結婚證明書、認證書至臺中縣大里市戶
    政事務所，由甲○○填寫結婚登記申請書辦理結婚登記，使
    該所之公務員經形式審查後，將此不實之事項登記於其職務
    上所掌之電腦戶政資料管理檔案公文書上，並據以製作戶籍
    謄本交付之，足以生損害於我國戶政機關對於戶籍管理之正
    確性。復於九十四年一月十八日以後之同年一月某日，持前
    開登載不實之戶籍謄本，向我國外交部或駐外單位行使，經
    承辦人員實質審查結果（按：依外國護照簽證條例第十二條
    及修正前入出國宜民法第十七條規定具有實質審查權），因
    未察覺前開假結婚實情，而誤發王如麗之居留簽證予甲○○
    ，其等再將上開居留簽證交付予王如麗。王如麗即持上開簽
    證於九十四年二月五日入境臺灣後，即至林瑞成所經營位於
    雲林縣斗六市○○路六七之一號之順興釣蝦休閒歡樂場工作
    。林瑞成再於九十四年三月十四日帶同甲○○、王如麗檢具
    上開內容不實之戶籍謄本，至臺中縣警察局外事課辦理王如
    麗之中華民國外僑居留證事宜，而行使前開始公務人員登載
    不實之公文書，使該不知情之公務員形式審查後，將王如麗
    為甲○○之配偶之不實事項，登載於王如麗之中華民國外僑
    居留證上，並核發中華民國外僑居留證予王如麗，足以生損
    害於臺中縣警察局對於外僑管理之正確性。林瑞成復於九十
    五年三月六日帶同甲○○、王如麗持上開內容不實之戶籍謄
    本、外僑居留證，至臺中縣警察局外事課辦理王如麗之中華
    民國外僑居留證展延事宜，而行使前開使公務員登載不實之
    公文書，使該不知情之公務員形式審查後，將王如麗為甲○
    ○配偶之不實事項，再次登載於王如麗之中華民國外僑居留
    證上，並重新核發中華民國外僑居留證予王如麗，足以生損
    害於臺中縣警察局對於外僑管理之正確性。
二、甲○○與顏由年、林瑞成、王如麗、游民華另行共同基於行
    使使公務員登載不實公文書之犯意，於九十六年三月五日，
    由林瑞成攜同甲○○、王如麗再次持前開內容不實之戶籍謄
    本、外僑居留證，至內政部入出國及移民署臺中縣服務站（
    九十六年一月二日後外僑居留證業務即由警察機關之外事課
    移轉至內政部入出國及移民署）辦理王如麗之中華民國外僑
    居留證展延事宜，而行使前開使公務員登載不實之公文書，
    使該不知情之公務員形式審查後，將王如麗為甲○○配偶之
    不實事項，登載於王如麗之中華民國外僑居留證上，並核發
    重新中華民國外僑居留證予王如麗，足以生損害於內政部入
    出國移民署對於外僑管理之正確性。嗣於九十六年三月九日
    ，警方查獲甲○○後，始知悉上情。
三、案經臺中縣警察局霧峰分局報請臺灣臺中地方法院檢察署檢
    察官偵查起訴。
    理    由
一、訊據被告甲○○對其於上開時、地，涉犯前揭犯罪事實，業
    於本院行準備程序時供承不諱，核與證人即共同被告王如麗
    於警詢時、本院審理中之證詞相符，並有臺中縣大里市戶政
    事務所於九十六年五月四日中縣里戶字第０九六０００一九
    九八號函檢送之結婚登記申請書、戶籍謄本、印尼勿加西市
    政府結婚說明書、駐印尼臺北經濟貿易代表處證明書、聲明
    書各一份、臺中縣警察局九十六年五月十一日中縣警外字第
    ０九六００四一七一二號函檢送之外國人居留停留案件申請
    表各一件、共同被告王如麗之居留簽證、共同被告王如麗之
    護照影本各一份在卷可證，被告甲○○自白核與事實相符，
    事證明確，洵堪認定。
二、被告甲○○除於九十六年三月十二日該次行為外，所為之其
    他犯罪行為後，刑法業於九十四年一月七日修正，於同年二
    月二日公布，於九十五年七月一日施行。按行為後法律有變
    更者，適用行為時之法律，但行為後之法律有利於行為人者
    ，適用最有利於行為人之法律，修正後即現行刑法第二條第
    一項定有明文。又按比較新舊法，應就罪刑有關之共犯、未
    遂犯、想像競合犯、牽連犯、連續犯、結合犯，以及累犯加
    重、自首減輕暨其他法定加減原因（如身分加減）與加減例
    等一切情形，綜其全部罪刑之結果而為比較，此有最高法院
    九十五年五月二十三日第八次刑庭會議決議第一、（四）則
    可資參照：
（一）刑法第三十三條第五款經修正為：「主刑之種類如下：五
      、罰金：新臺幣一千元以上，以百元計算之」，依修正後
      之法律，刑法第二百十六條之行使第二百十四條明知為不
      實之事項，而使公務員登載於職務上之公文書罪，所得科
      處之罰金刑最低額為新臺幣一千元，然依被告甲○○行為
      時即修正前刑法第三十三條第五款規定之罰金最低額為銀
      元一元，並提高十倍計算，前開罰金刑，最低額為銀元十
      元，若乘以三倍而換算為新臺幣，最低額僅為新臺幣三十
      元。因此，比較上述修正前、後之刑罰法律，自以被告甲
      ○○行為時即修正前關於科處罰金刑之法律較有利於被告
      甲○○（另同時修正之施行之刑法施行法第一條之一，與
      被告甲○○行為時之罰金罰鍰提高標準條例第一條前段比
      較，二者規定適用之結果並無不同，且其性質屬於特別準
      據法，應予優先適用，是自應適用裁判時之法律即刑法施
      行法第一條之一，最高法院九十六年度臺上字第一一三六
      、四一八五號判決意旨參照）。
（二）刑法第二十八條原規定：「二人以上共同『實施』犯罪之
      行為者，皆為共同正犯。」新法修正為：「二人以上共同
      『實行』犯罪之行為者，皆為共同正犯。」將舊法之「實
      施」修正為「實行」。原「實施」之概念，包含陰謀、預
      備、著手及實行等階段之行為，修正後僅共同實行犯罪行
      為始成立共同正犯。是新法共同正犯之範圍已有限縮，排
      除陰謀犯、預備犯之共同正犯。新舊法就共同正犯之範圍
      既因此而有變動，自屬犯罪後法律有變更，而非僅屬純文
      字修正，應有新舊法比較適用之問題（最高法院九十六年
      度臺上字第九三四號判決要旨參照）。本案之犯罪事實，
      不論依修正前、後刑法第二十八條規定，均成立共同正犯
      ，新法並無較有利於被告甲○○，依刑法第二條第一項前
      段規定，自應適用行為時即修正前之刑法第二十八條之規
      定。
（三）被告於甲○○九十四年一月間之某日、九十四年三月十四
      日及九十五年三月六日連續三次行使使公務員登載不實文
      書之行為後，新修正刑法已刪除第五十六條連續犯之規定
      ，是以被告甲○○多次行為即須分論併罰，此刪除雖非犯
      罪構成要件之變更，但顯已影響行為人刑罰之法律效果，
      自屬法律有變更，依新修正刑法第二條第一項規定，比較
      新、舊法結果，仍應適用較有利於被告甲○○之行為時法
      律即舊法論以連續犯。
（四）修正後刑法第五十一條第五款規定：「宣告多數有期徒刑
      者，於各刑中之最長期以上，各刑合併之刑期以下，定其
      刑期。不得逾三十年。」與修正前刑法第五十一條第五款
      規定：「宣告多數有期徒刑者，於各刑中之最長期以上，
      各刑合併之刑期以下，定其刑期。但不得逾二十年。」之
      規定相較，自以舊法規定之定應執行刑之上限二十年對行
      為人較為有利，此為影響行為人刑罰之法律效果，是被告
      甲○○於九十四年一月間之某日、九十四年三月十四日及
      九十五年三月六日先後連續三次行使使公務員登載不實文
      書之行為後，法律已有所變更，雖被告甲○○於九十六年
      三月五日行使使公務人員登載不實犯行係在新法施行後，
      仍應依刑法第二條第一項規定比較適用最有利於行為人之
      法律，定其應執行之刑，經比較新舊刑法第五十一條第五
      款之規定，應以修正前之規定對被告甲○○為有利。
（五）綜合上述各條文修正前、後之比較，揆諸前揭最高法院決
      從舊從輕」原則，被告甲○○自應適用其行為時之法律，
      即修正前刑法之相關規定予以論處。
三、法律適用部分：
（一）核被告甲○○於九十四年一月間某日、九十四年三月十四
      日及九十五年三月六日先後三次行使使公務員登載不實文
      書之行為，及於九十六年三月五日行使使公務員登載不實
      文書之行為，均係犯刑法第二百十六條、第二百十四條之
      行使使公務員登載不實文書罪。其所犯使公務員登載不實
      之低度行為，為行使之高度行為所吸收，不另論罪（惟九
      十六年三月五日申辦居留證之展延而重新核發之居留證，
      則未行使，故無吸收關係之適用）。
（二）被告甲○○與共犯顏由年、王如麗、游民華、林瑞成就於
      九十四年一月間某日、九十四年三月十四日及九十五年三
      月六日先後三次行使使公務員登載不實文書之行為間，有
      犯意聯絡及行為分擔，依修正前刑法第二十八條之規定，
      論以共同正犯。又其等於九十六年三月五日間行使使公務
      員登載不實文書罪，亦有犯意聯絡及行為分擔，惟此部分
      在九十五年七月一日刑法修正後所為，故應依行為時即修
      正後之刑法第二十八條規定，論以共同正犯。
（三）按連續數行為而犯同一之罪名，部分之數行為，發生在新
      法施行前者，新法施行後，該部分適用最有利於行為人之
      法律，若其中部分之一行為或數行為，發生在新法施行後
      者，該部分不能論以連續犯（最高法院九十五年第八次刑
      庭會議決議五、（四）參照）。被告甲○○於九十四年一
      月間某日、九十四年三月十四日及九十五年三月六日先後
      三次行使使公務員登載不實文書之行為，時間緊接，所犯
      構成要件相同，為連續犯，各應依修正前刑法第五十六條
      連續犯之規定，論以一罪，並均加重其刑。至於被告甲○
      ○於九十六年三月五日間該次行使使公務員登載不實文書
      罪，係在九十五年七月一日刑法修正後所犯，依前揭最高
      法院決議見解，與其上開連續行使使公務人員登載不實罪
      ，彼此犯意各別，自不得論以連續犯。
（四）被告甲○○於九十四年一月間某日，有持不實之戶籍謄本
      申辦共同被告王如麗之居留簽證而行使使公務員登載不實
      文書之行為，起訴書漏未起訴此部分，惟此部分與前揭行
      使使公務員登載不實文書之行為有連續犯之裁判上一罪關
      係，依審判不可分原則，在原起訴範圍之內，本院自得併
      予審理。
（五）被告甲○○於九十四年一月間之某日、九十四年三月十四
      日及九十五年三月六日之連續行使使公務人員登載不實罪
      ，與九十六年三月五日之行使使公務人員登載不實罪，犯
      意各別，應分論併罰。
（六）爰審酌被告甲○○為謀取私益，經被告顏由年而擔任人頭
      丈夫與被告王如麗結婚，所為已造成我國對外國人入境管
      理之危害，且以此脫法方式讓外國人入境打工，亦妨害本
      國勞工之工作權，於社會公共秩序之妨害匪淺，而損及我
      國之國際聲譽，而被告甲○○坦承犯行，態度良好，被告
      甲○○係迫於經濟困窘而為本案犯行等一切情狀，量處如
      主文所示之刑。
（七）被告甲○○於九十四年一月間之某日、九十四年三月十四
      日及九十五年三月六日先後三次連續行使使公務員登載不
      實文書之行為後，刑法第四十一條第一項前段亦有修正，
      被告行為時，依修正前刑法第四十一條第一項前段、罰金
      罰鍰提高標準條例第二條（現已刪除）之規定，有期徒刑
      、拘役易科罰金之折算標準，原以銀元一百元、二百元、
      三百元折算一日，經折算為新臺幣後，應以新臺幣三百元
      、六百元、九百元折算一日，而刑法第四十一條第一項前
      段修正後，則規定為以新臺幣一千元、二千元或三千元折
      算一日，此因屬科刑規範事項之變更，其折算標準為裁判
      時所應諭知，自有就新舊法規定比較之必要，經比較新舊
      法結果，以被告行為時關於易科罰金之規定，較有利於被
      告〔按定易科罰金之折算標準，係屬科刑規範事項，非屬
      最高法院九十五年五月二十三日九十五年第八次刑庭會議
      決議第一、（四）則所定，比較新舊法應就罪刑有關之共
      犯、未遂犯、想像競合犯、牽連犯、連續犯、結合犯，以
      及累犯加重、自首減輕暨其他法定加減原因（如身分加減
      ）與加減例等一切情形，綜其全部罪刑之結果而為比較之
      情形，其既非屬法律適用之情形，即無與之綜合比較之適
      用，附此敘明〕，是應依修正前刑法第四十一條第一項前
      段、修正刪除罰金罰鍰提高標準條例第二條之規定，諭知
      易科罰金之折算標準。另就九十六年三月五日行使使公務
      員登載不實公文書部分之宣告刑，依行為時即修正後刑法
      第四十一條第一項前段之規定，諭知易科罰金之折算標準
      。
（八）被告甲○○上開犯罪行為，均係在九十六年四月二十四以
      前，均合於減刑條件，應依中華民國九十六年罪犯減刑條
      例第二條第一項第三款、第七條、第十條第一項規定，減
      其刑期二分之一，並定其應執行之刑。上開減刑後之各宣
      告刑，均應依修正前刑法第五十一條第五款之規定，定其
      應執行之刑，並依有利於被告原則，依修正前刑法第四十
      一條第一項前段、修正刪除前罰金罰鍰提高標準條例第二
      條之規定，諭知應執行刑之易科罰金折算標準。
據上論斷，應依刑事訴訟法第四百四十九條第二項，刑法第二條
第一項前段、（修正前及後）第二十八條、（修正前）第五十六
條、第二百十六條、第二百十四條、（修正前）第三十三條第五
款、（修正前及修正後）第四十一條第一項前段、（修正前）第
五十一條第五款，中華民國九十六年罪犯減刑條例第二條第一項
第三款、第七條、第十條第二項，刑法施行法第一條之一第一項
、第二項前段，修正前罰金罰鍰提高標準條例第二條前段，逕以
簡易判決處刑如主文。
中    華    民    國    97    年    7     月    9     日
                  刑事第十五庭  法  官  楊真明
以上正本證明與原本無異。
如不服本簡易判決，得於簡易判決送達之日起十日內，以書狀敘
述理由，向本庭提出上訴（須附繕本）。
上訴書狀如未敘述理由，應於上訴期間屆滿後二十日內補提理由
書於本院。
                                書記官  呂苗澂
中    華    民    國    97    年    7     月    9     日
附錄本判決論罪科刑法條
中華民國刑法第二百十四條：
  明知為不實之事項，而使公務員登載於職務上所掌之公文書，
  足以生損害於公眾或他人者，處三年以下有期徒刑、拘役或五
  百元以下罰金。
中華民國刑法第二百十六條：
  行使第二百十條至第二百十五條之文書者，依偽造、變造文書
  或登載不實事項或使登載不實事項之規定處斷。


司法院資訊處製作；財團法人民間司法改革基金會備份。
